最高法院刑事判決　　　　　　　　　　　　　　　　九十三年度台上字第九九六號
　　上　訴　人　甲○○
　　　　　　　　乙○○
右上訴人等因偽造文書案件，不服台灣高等法院高雄分院中華民國九十年一月二十九
日第二審判決（八十九年度上訴字第五八六號，起訴案號：台灣高雄地方法院檢察署
八十八年度偵字第一八九四二號），提起上訴，本院判決如左：
    主  文
原判決撤銷，發回台灣高等法院高雄分院。
    理  由
本件原判決認定上訴人甲○○、乙○○二人係婆媳關係，明知己身經濟情況困頓，竟
共同基於意圖為自己不法所有之概括犯意，在高雄市○○區○○街二一七號住處，佯
稱由甲○○擔任互助會之會首，召募不特定人參與渠等所召集，會款為新台幣（下同
）一萬元及二萬元不等之互助會，計自民國八十四年十二月十日起至九十二年四月二
十日止，共召集如原判決附表所示之八組互助會（各組互助會之起迄日期、會員人數
、每會金額、開標日期詳如原判決附表所示），上開八組互助會均採內標制，即每月
開標後由會首甲○○代收死會及活會會款，活會會員係以每會應繳會款扣除得標者所
出之利息後繳納會款。甲○○、乙○○二人利用以會養會方式；或利用會員未親自到
場標會，而向會員黃吳素珠、林安全等人佯稱得以讓其「攬尾會」方式；或以在紙上
偽填標會利息及欲競標者名字俗稱「標單」之冒標方式（被冒標之會員及人數詳如原
判決附表所示）；或以於會員得標時，開立支票、本票方式暫時取信得標會員之方式
，致使互助會之活會會員陷於錯誤，如數給付活會會款予渠等收受，並足生損害於參
加互助會之活會會員之標會權益及活會會員會款之給付。其二人所詐得之會款，因無
法明冒標之時間、標息金額，而無法確定，惟該二人共計詐騙互助會會款金額約達
四千萬元。嗣八十八年七月十五日，會員藍世榮標得如原判決附表編號三所示之互助
會款時，甲○○、乙○○無法繳付互助會款，始知其二人冒標、詐騙會款等情。因而
維持第一審論處上訴人等共同連續行使偽造私文書，足以生損害於他人罪刑之判決，
駁回其二人在原審之上訴，固非無見。
惟查：(一)、有罪判決書所記載之犯罪事實，為論罪科刑適用法律之基礎，故凡與適用
法令有關之重要事項，必須詳加認定，明確記載，然後於理由內明認定犯罪事實所
憑之證據及理由，始足為適用法令之依據。原判決事實一認定上訴人等以(1)、向會員
黃吳素珠、林安全等人佯稱得以讓其攬尾會；(2)、偽造標單冒標；(3)、於會員得標時
，開立支票、本票方式暫時取信得標會員等方式，致使活會會員陷於錯誤，而詐得活
會會員之會款等情。然對於原判決附表所列八組互助會，究竟向何會員佯稱以攬尾會
方式或對何得標者，以開立支票、本票，暫時取信得標會員之方式，向何人詐取若干
會款，均未為明確之認定記載；且原判決事實欄及其附表編號二、三、七組互助會亦
僅認定記載上訴人等偽造陳淑鈴等四人、鍾陳梅英等六人、陳秀桃（英子）三會、荊
本梅（一會）之標單，冒標會款等情，但對於何時偽造何人之標單（私文書）冒標會
款，及標單記載之具體內容如何？亦未為明確之認定記載，自均不足為適用法律論以
連續詐欺取財及連續行使偽造私文書牽連犯之依據，已有可議。(二)、有罪判決書之事
實一欄，為判斷其適用法令當否之準據，法院應將依職權認定與論罪科刑有關之事實
，翔實記載，然後於理由內逐一說明其憑以認定之證據，並使事實認定與理由說明，
互相適合，方為合法。倘若事實認定與理由說明，不相一致，或事實或理由欄內之記
載，前後齟齬，按諸刑事訴訟法第三百七十九條第十四款後段規定，均屬判決理由矛
盾之當然違背法令。原判決理由三謂上訴人等二人冒標所詐騙之金額約四千萬元，應
係上訴人積欠活會會員之總債務額，並非當然為上訴人所冒標詐得之金額云云，是否
指上訴人等所積欠之活會會款均為其等詐欺所得？若然，原判決未說明其憑以認定上
訴人等所欠活會會員之會款均係其等詐欺所得之依據及理由，難謂無判決理由不備之
違法。若否，則該部分之說明與事實一謂上訴人二人共計詐騙互助會款約達四千萬元
之事實認定，即不相適合。又原判決事實一認定上訴人等自八十四年十二月十日起至
九十二年四月二十日止，共召集如其附表所示之八組互助會，亦與其附表記載八組互
助會最早及最後一組互助會始會之時間分別為八十四年十二月十日、八十七年十月一
日相齟齬，難謂無判決理由矛盾之違法。(三)、有罪之判決書，對被告有利之證據不採
納者，應說明其理由，為刑事訴訟法第三百十條第二款所明定。故有罪判決書對於被
告有利之證據，如不加採納，必須說明其不予採納之理由，否則即難謂無判決不備理
由之違誤。是事實審法院於審判期日就被告否認犯罪並聲請調查證據，如其所聲請調
查之證據與待證事實有重要關係，應詳予調查，而於判決理由內詳加論列，否則率行
判決，即屬於法有違。而共同正犯之成立，以有犯意之聯絡，與行為之分擔為要件，
乙○○於原審否認其係共犯，辯稱本件各組互助會確係甲○○所主持、處理，伊為甲
○○之媳婦，平日在甲○○開設之華美百貨行內幫忙，而甲○○各組互助會開標之處
所均在該百貨行內，會員大多至該處繳交會款給甲○○，伊縱於甲○○不在時，偶而
幫忙代為收取會款轉交甲○○，亦僅係基於日常家務代理之性質，為人情事理之必然
。另伊雖曾代甲○○至會員家收款或幫忙主持開標，係因甲○○沒空指示伊代為處理
，伊身為後輩，奉婆婆之命代為處理，並非基於自己意思而為，無與甲○○一起主持
互助會之意思，更無積極參與互助會之事宜，遑論就甲○○所涉偽造會員標單冒標互
助會間有何犯意聯絡與行為分擔，不得僅以伊與甲○○係婆媳關係，即推論有共同犯
意之聯絡等語（原審卷(二)第一二四頁背面）。實情如何？原判決對於乙○○於何時代
甲○○收取會款或幫忙代為主持開標？收會款或代為主持開標時對於甲○○以前開方
式詐取會款，是否知情？主持開標時，有無偽造標單標取會款之情事？未詳加調查釐
清，論述明白，徒以乙○○既長期參與主持互助會之開標及收取會款等事項，若謂其
不知冒標情事，或謂其與甲○○無犯意聯絡，顯與事理有違？而推測乙○○與甲○○
有詐欺取財及行使偽造私文書之犯意聯絡，尚嫌速斷，審理猶有未盡。甲○○、乙○
○上訴意旨指摘原判決不當，尚非全無理由，應認有撤銷發回更審之原因。
據上論結，應依刑事訴訟法第三百九十七條、第四百零一條，判決如主文。
中　　　華　　　民　　　國　　九十三　　年　　　三　　　月　　　四　　　日
                              最高法院刑事第十二庭
                                  審判長法官  陳　正　庸
                                        法官  王　居　財
                                        法官  張　清　埤
                                        法官  林　開　任
                                        法官  呂　永　福
      右正本證明與原本無異
                                              書  記  官
中　　　華　　　民　　　國　　九十三　　年　　　三　　　月　　 十一 　　日
                                                                        Ｑ
